高雄高等行政法院判決　　　　　　　　　　　　　　　九十一年度訴字第八三九號
　　　　　　　　　　　　　　　.
　　原　　　告　甲○○
　　訴訟代理人　江雍正律師
　　　　　　　　游雪莉律師
　　　　　　　　陳慧錚律師
　　被　　　告　國立高雄師範大學
　　代　表　人　乙○○校長
　　訴訟代理人　洪條根律師
　　　　　　　　周君強律師
右當事人間因償還公費事件，原告不服教育部中華民國九十一年八月十三日台（九一
）訴字第九一○五八五二○號訴願決定，提起行政訴訟。本院判決如左：
    主  文
原告之訴駁回。
訴訟費用由原告負擔。
    事  實
一、事實概要：
    原告原係被告師資培育公費學生，於民國（下同）八十七年六月畢業於被告之工
    業科技教育系。又原告在校期間，與被告於八十四年十月三十日簽訂師資培育公
    費學生自願書，約定原告自八十三年九月起受領公費，願遵守校規及「師資培育
    自費、公費及助學金實施辦法」（下稱實施辦法）等之規定，並於畢業取得教師
    證書後，接受分發至偏遠或特殊地區或師資不足類科學校服務，如有違背之處，
    願受校規及有關規定之處分，並負償還公費之責任。原告嗣於八十八學年度，經
    高雄市政府教育局分發至高雄市立翠屏國民中小學國中部，並自八十八年八月一
    日起至九十年七月三十一日止，計於該國中任教一年四個月（不含八十八年八月
    十五日至八十九年四月十五日止八個月服兵役年資），旋於九十年八月一日轉任
    國立岡山高級中學服務。被告乃於九十年十月四日以（九十）高師大實就字第六
    七一一號函向教育部請示，原告是否適用師資培育機構公費生償還公費實施要點
    （下稱實施要點）第二點第六款規定，於義務服務年限內，轉任非師資不足類科
    學校或至偏遠或特殊地區以外學校服務者，應償還公費。嗣教育部於九十一年二
    月二十一日以台九一師二字第九一○○七六五八號函復略以：「查國立岡山高級
    中學非屬院頒各機關學校或高山地區加給支給對象，而國立高中目前無偏遠、特
    殊地區之認定。另有關九十年八月一日轉任岡山高中服務，其任教科別是否為師
    資不足類科乙節，．．該校電腦科尚非師資不足類科，亦未提報師資不足需求。
    ．．請貴校依上述規定核處。」被告乃於九十一年三月十三日，以（九一）高師
    大實就字第一五○三號函請原告於文到一週內，依教育部函示規定辦理償還公費
    手續。原告不服，提起訴願，遭決定駁回，遂提起本件行政訴訟。
二、兩造聲明：
  (一)原告聲明求為判決：
    (1)訴願決定及原處分均撤銷。
    (2)訴訟費用由被告負擔。
  (二)被告聲明求為判決：
    如主文所示。
三、兩造之爭點：
  甲、原告主張之理由：
    1.查原告於八十四年十月三十日所簽具之師資培育公費學生自願書，其內容為：
      「具自願書學生甲○○就讀本校工業科技教育學系二年級，自八十三年九月起
      受領公費，願遵守校規及『師資培育自費、公費及助學金實施辦法』等之規定
      ，並於畢業取得教師證書後，接受分發至偏遠或特殊地區或師資不足類科學校
      服務。如有違背之處，願受校規及有關規定之處分，並負償還公費之責任。」
      ，茲依上開內容觀之，原告所應受拘束者為(1)校規；(2)「師資培育自費、公費
      及助學金實施辦法」等規定；(3)並於畢業取得教師證書後，接受分發至偏遠或
      特殊地區或師資不足類科學校服務。而本件與上開內容有關者僅為(2)與(3)項。
      按「實施辦法」第十三條第二項規定：「未依規定年限連續服務期滿者，應一
      次償還其未服務年數之公費。未服務年數不滿一年者，以一年計。」惟如何認
      定未依規定年限連續服務期滿，如何償還公費，該「實施辦法」並未明示，而
      係規定於教育部另訂定之上揭「實施要點」內，此由該要點第一點規定「為辦
      理師資培育機構公費生依『師資培育自費、公費及助學金實施辦法』之規定償
      還公費事宜，特訂定本要點」即明。亦即償還公費之適用對象及償還程序，均
      應適用該要點規定。
    2.茲查，「實施要點」第二點第六款雖規定：「於義務服務年限內，轉任非師資
      不足類科學校或至偏遠或特殊地區以外之學校服務者」然此規定係教育部於八
      十七年十月三十日以台（八七）師二字第八七一二二六九六號函所增列，係於
      原告與被告簽訂契約時，及原告於八十七年六月修業期滿分發服務之時所無之
      規定，因之，此項規定顯非屬原告與被告原簽訂行政契約（即自願書）之內容
      ，自不得援引拘束原告，至為灼然。是被告援引該函示作為通知原告應償還公
      費之行政處分，尚有違誤。故原告只要於畢業取得教師證書，接受「分發」，
      即無違反師資培育公費學生自願書約定內容情形。而原告於八十八學年度，既
      已接受分發，即無違背上開自願書之約定，被告即不得以行政契約所無之內容
      ，要求原告於文到一週內償還公費。
    3.又行政行為，應以誠實信用之方法為之，並應保護人民正當合理之信賴，為行
      政程序法第八條所明定。因此，如前所述，「實施要點」第二點第六款「於義
      務服務年限內，轉任非師資不足類科學校或至偏遠或特殊地區以外之學校服務
      者」之規定，既係教育部於八十七年十月三十日以台（八七）師二字第八七一
      二二六九六號函所增列，則原告係相信被告會依誠實信用之方法為行政行為，
      並信賴被告與原告訂定行政契約時，亦會遵守，詎被告竟援引原告與被告簽訂
      行政契約時所無，且係在原告修業期滿，已接受分發之後所增列之規定拘束原
      告，亦與行政程序法規定有違。
    4.另「分發」與「轉任」為二種不同之情形，此於訴願決定書第三點敘明原告於
      九十一年八月一日轉任於非屬偏遠或特殊地區或師資不足類科之國立岡山高級
      中學之狀況時，亦使用「轉任」二字，即可明證。蓋如「分發」亦可包括「轉
      任」之情形，則教育部即無須增列「實施要點」第二點第六款，而可以該「實
      施要點」第二點第五款之規定，規範「轉任」之情形即可，是訴願決定認為該
      「實施要點」第二點第六款「非另行增加原告額外之義務，僅係將原先所載明
      返還公費之條件，明列規定」之見解，亦係違反誠信原則之規定，而有違誤。
  乙、被告主張之理由：
    1.按「實施要點」第二點第六款雖係教育部於八十七年十月三十日以台（八七）
      師二字第八七一二二六九六號函所增訂，但該「實施要點」源出於八十四年五
      月二十二日行政院台八十四教朵字第一八一一六號函所核定教育部頒布之「師
      資培育自費、公費及助學金實施辦法」，而該「實施辦法」第十三條已明訂「
      公費生取得教師證書後，其最低服務年限以在校受領公費之年數為準。但有重
      大疾病或事故者，得辦理展緩服務。」「未依規定年限連續服務期滿者，應一
      次償還其未服務年數之公費。未服務年數不滿一年者，以一年計。」「第一項
      所稱重大疾病或事故，由該管主管教育行政機關認定之。」從而未依規定年限
      連續服務期滿者，應償還其未服務年數之公費，並非如原告所言乃八十七年所
      增訂。原告未依規定年限連續服務於其所分發經認定之偏遠或特殊地區或師資
      不足類學校服務，中途自行轉往他校，自有該「實施辦法」之適用，且「實施
      要點」僅為該「實施辦法」之施行細則，為教育行政機關正確執行之準據，非
      在更動原有基本權利義務關係。
    2.另依民法第九十八條規定，解釋意思表示應探求當事人真意，不得拘泥於所用
      辭句。原告既未依實施辦法第十三條第二項之規定年限連續服務，中途離職，
      不論其為轉任、退職、停職，依文理解釋也應償還其未服務年數之公費，而非
      誤解為僅須接受分發，即無違實施辦法之規定，若果真如此，則接受分發後旋
      即離職、退職，又視該「實施辦法」第十三條第二項規定於何解，顯屬斷章取
      義，殊有悖於法律之公平正義。
  理  由
一、按「公費生以就讀師資類科不足之學系或畢業後自願至偏遠或特殊地區學校服務
    學生為原則。」「師資培育自費、公費及助學金實施辦法，由教育部定之。」為
    行為時師資培育法第十一條第二項及第三項所明定。而教育部依師資培育法第十
    一條第三項所訂定之「師資培育自費、公費及助學金實施辦法」第十三條第一項
    及第二項則分別規定「公費生取得教師證書後，其最低服務年限以在校受領公費
    之年數為準。但有重大疾病或事故者，得辦理展緩服務。未依規定年限連續服務
    期滿者，應一次償還其未服務年數之公費。未服務年數不滿一年者，以一年計。
    」又「為辦理師資培育機構公費生依師資培育自費、公費及助學金實施辦法之規
    定償還公費事宜，特訂定本要點。」「本要點適用對象係指師資培育法公布後取
    得公費生資格，具有左列情形之一者：．．六、於義務服務年限內，轉任非師資
    不足類科學校或至偏遠或特殊地區以外之學校服務者。」亦有教育部於八十七年
    十月三十日以台（八七）師二字第八七一二二六九六號函所修訂之「師資培育機
    構公費生償還公費實施要點」第一點及第二點第六款規定在案。
二、經查，原告原係被告師資培育公費學生，於八十七年六月畢業於被告之工業科技
    教育系。又原告在校期間，與被告於八十四年十月三十日，簽訂師資培育公費學
    生自願書，約定原告自八十三年九月起受領公費，願遵守校規及上揭「實施辦法
    」等之規定，並於畢業取得教師證書後，接受分發至偏遠或特殊地區或師資不足
    類科學校服務，如有違背之處，願受校規及有關規定之處分，並負償還公費之責
    任。原告嗣於八十八學年度，經高雄市政府教育局分發至高雄市立翠屏國民中小
    學國中部，並自八十八年八月一日起至九十年七月三十一日止，計於該國中任教
    一年四個月（不含八十八年八月十五日至八十九年四月十五日止八個月服兵役年
    資），旋於九十年八月一日轉任國立岡山高級中學服務。被告於請示教育部後，
    以九十一年三月十三日（九一）高師大實就字第一五○三號函請原告於文到一週
    內，依教育部函示規定辦理償還公費手續等情，此有志願書、被告九十年十月四
    日（九十）高師大實就字第六七一一號函、九十一年三月十三日（九一）高師大
    實就字第一五○三號函及教育部九十一年二月二十一日以台九一師二字第九一○
    ○七六五八號函附於原處分卷內可稽，並為兩造所不爭執，自堪信為真實。
三、本件原告起訴主張略以：本件系爭之「實施要點」第二點第六款規定，係教育部
    於八十七年十月三十日以台（八七）師二字第八七一二二六九六號函所增列，為
    原告與被告簽訂契約時，及原告於八十七年六月修業期滿分發服務之時所無之規
    定，則被告援引該「實施要點」作為通知原告應償還公費之依據，有違誠實信用
    原則及信賴保護原則云云。惟查：
    1.按享有師資培育公費待遇之學生，以就讀師資類科不足之學系或畢業後至偏遠
      或特殊地區學校服務，乃國家對師資不足科系或偏遠地區培養師資的方法，其
      目的是對於上開地區或科系提供完整師資，保障人民憲法上受國民教育權與平
      等權。又國家以公費平衡偏遠地區教育資源之差距，乃國家憲法義務之履行（
      憲法第一百六十三條），而教育部於八十四年間依行為時師資培育法第十一條
      第三項所訂定發布之「師資培育自費、公費及助學金實施辦法」，為法律授權
      訂定之法規命令，其授權之目的與範圍亦相當明確，符合法律授權明確性原則
      ，乃具有對多數不特定人民就一般事項所為抽象規範之法律效果。另教育部訂
      定之「師資培育機構公費生償還公費實施要點」，乃為該部為協助下級機關統
      一解釋法令、認定事實、及裁量權行使而頒訂解釋性行政規則（行政程序法第
      一百五十九條第二項第二款參照），均與師資培育法制定之意旨無違，本院自
      得予以適用。
    2.又依上揭「實施辦法」第五條第二項規定，公費生於受領公費前，應填具自願
      書及保證書，以確保其履行義務。茲依照原告簽訂之自願書內容觀之，原告自
      八十三年九月起受領公費至八十七年六月畢業，共領公費三年九個月，其義務
      服務年限即應為三年九個月。經查，原告既為享受公費待遇之學生，而期間內
      履行義務之方式，除依上揭實施辦法外，並應遵循「實施要點」之規定，要不
      待言。茲依照上揭「實施要點」第二條第六款規定，於義務服務年限內，轉任
      非師資不足類科學校或至偏遠或特殊地區以外學校服務，而符合該款規定者，
      負有返還公費之義務。固然，該「實施要點」第二點第六款雖係教育部於八十
      七年十月三十日以台（八七）師二字第八七一二二六九六號函所增訂，但該「
      實施要點」源出於八十四年五月二十二日行政院台八十四教朵字第一八一一六
      號函所核定教育部訂定發布之「師資培育自費、公費及助學金實施辦法」，而
      該「實施辦法」第十三條第一項及第二項已明訂「公費生取得教師證書後，其
      最低服務年限以在校受領公費之年數為準。但有重大疾病或事故者，得辦理展
      緩服務。」「未依規定年限連續服務期滿者，應一次償還其未服務年數之公費
      。未服務年數不滿一年者，以一年計。」換言之，公費生取得教師證書後，如
      未依規定年限連續服務期滿者，應償還其未服務年數之公費，而此項服務年限
      ，自應當包括初受「分發」及中途「轉任」之情形在內。故「實施要點」第二
      條第六款之規定，祗是將「實施辦法」第十三條第二項之內涵予以明文化而已
      ，殊非增加該條項所無之規定，而另外增加原告之負擔。
    3.查原告於八十八學年度經高雄市政府教育局分發至高雄市立翠屏國民中小學國
      中部（符合偏遠或特殊地區或師資不足科學校服務規定），任教僅一年四個月
      （即自八十八年八月一日至九十年七月三十一日止，不含八十八年八月十五日
      至八十九年四月十五日止八個月服兵役期間），尚未滿義務服務年限之一半，
      即於九十年八月一日轉任國立岡山高級中學服務，此為兩造不爭之事實。然據
      被告於九十年十月四日以（九十）高師大實就字第六七一一號函向教育部請示
      ，原告是否適用「實施要點」第二點第六款規定，於義務服務年限內，轉任非
      師資不足類科學校或至偏遠或特殊地區以外學校服務者，應償還公費。嗣教育
      部於九十一年二月二十一日以台九一師二字第九一○○七六五八號函復略以：
      「查國立岡山高級中學非屬院頒各機關學校或高山地區加給支給對象，而國立
      高中目前無偏遠、特殊地區之認定。另有關九十年八月一日轉任岡山高中服務
      ，其任教科別是否為師資不足類科乙節，．．該校電腦科尚非師資不足類科，
      亦未提報師資不足需求。．．請貴校依上述規定核處。」，亦有上揭公函在卷
      可稽。抑且，原告於八十四年十月三十日所簽具之師資培育公費學生自願書，
      其內容即載明：「具自願書學生甲○○就讀本校工業科技教育學系二年級，自
      八十三年九月起受領公費，願遵守校規及『師資培育自費、公費及助學金實施
      辦法』等之規定，並於畢業取得教師證書後，接受分發至偏遠或特殊地區或師
      資不足類科學校服務。如有違背之處，願受校規及有關規定之處分，並負償還
      公費之責任。」等語，是原告於義務服務未滿年限之際，即於中途轉任於非屬
      偏遠或特殊地區或師資不足類科之國立岡山高級中學服務，顯然已違反上揭「
      實施辦法」之規定，且不符其自願書所作之承諾甚明。從而被告以九十一年三
      月十三日（九一）高師大實就字第一五○三號函請原告於文到一週內，辦理償
      還公費手續，依法自屬有據。原告主張被告援引「實施要點」作為通知原告應
      償還公費之依據，有違誠實信用原則及信賴保護原則云云，並不足採。
四、又原告另主張享有師資培育公費待遇之學生，只要於畢業取得教師證書，接受「
    分發」，即無違反師資培育公費學生自願書約定內容情形云云。惟享有師資培育
    公費待遇之學生於畢業接受分發後，於規定義務服務年限未服滿之際，倘可任其
    轉任至其他非偏遠或特殊地區或非師資不足類科學校服務，不啻使師資培育公費
    生之制度形同具文，自非該制度相關規定之本意，亦將對其他無法轉任之公費學
    生造成不公平待遇。是原告上開主張，顯係對於法規解釋之誤解。
五、綜上所述，原告所述，皆不可採。從而被告請求原告償還公費之處分，於法並無
    違誤。訴願決定予以維持，亦無不合。原告就此部分求為撤銷，為無理由，應予
    駁回。
六、據上論結，本件原告之訴為無理由，依行政訴訟法第一百九十五條第一項後段、
    第九十八條第三項前段，判決如主文。
中　　　華　　　民　　　國    九十一　　年　    十二　　月　　二十六　　日
                              高雄高等行政法院第四庭
                                          審判長法官  高秀真
                                          法      官  簡慧娟
                                          法      官  邱政強
右為正本係照原本作成。
如不服本判決，應於判決送達後二十日內向本院提出上訴書狀，其未表明上訴理由者
，應於提起上訴後二十日內向本院提出上訴理由書（須按對造人數附繕本）；如於本
判決宣示或公告後送達前提起上訴者，應於判決送達後二十日內補提上訴理由書（須
附繕本）。未表明上訴理由者，逕以裁定駁回。
提起上訴應預繳送達用雙掛號郵票七份（每份三十四元）。
中 　 　華 　 　民　  　國 　 九十一  　年      十二    月　  二十六    日
                                          法院書記官  涂瓔純
